臺灣高等法院民事判決　　　　　　　　　　　　　　九十二年度上易字第五一五號
　　上　訴　人　乙○○
　　訴訟代理人　秀蕊律師
　　被　上訴人　甲○○
　　　　　　　　丙○○
　　共　　　同
　　訴訟代理人　張靜怡律師
　　複　代理人　康玲華律師
　　　　　　　　楊擴律師
右當事人間請求分割共有物事件，上訴人對於中華民國九十二年四月九日臺灣士林地
方法院九十二年度訴字第一一四號第一審判決提起上訴，被上訴人並為訴之追加，本
院於九十三年七月六日言詞辯論終結，判決如下：
    主      文
上訴駁回。
兩造共有坐落臺北市○○區○○段三小段六四０、六四六、六四七、六四九地號土地
上建號六五六、六五七、六五八號即門牌號碼臺北市○○○路二０五號一、二、三樓
建物如附圖一所示綠色部分即丙、丁、戊、己、壬、癸、子、丑部分（坐落土地地號
、面積各如附圖一所示）、四樓建物如附圖二甲、乙、丙、丁部分（坐落土地地號、
面積各如附圖二所示）准予變賣，所得價金按被上訴人應有部分三分之二，上訴人應
有部分三分之一比例分配之。
第二審及追加之訴訴訟費用均由上訴人負擔三分之一，餘由被上訴人負擔。
    事實及理由
甲、程序方面：
一按依當事人恆定之原則，訴訟繫屬中，為訴訟標的之法律關係，雖移轉於第三人，
  於訴訟標的法律關係之要件並不受影響，當事人亦不因而喪失訴訟之權能（民事訴
  訟法第二百五十四條、最高法院四十四年度臺上字第一○三九號判例、司法院民事
  廳七十四年三月廿二日（）廳民二字第二○八號函參照）。
二本件系爭建物原為兩造共有，應有部分各三分之一（原審士簡調字第十五頁、第十
  六頁、第十七頁），嗣上訴人雖將其應有部分以夫妻贈與予林玉（本院卷(一)第一八
  九頁、第一九○頁、第一九一頁），然依前開說明，於訴訟標的法律關係之要件不
  受影響，上訴人亦不因而喪失訴訟之權能。
三雖被上訴人聲請由第三人林玉承當訴訟云云（本院卷(一)第一九二頁、第一九三頁）
  。然按「訴訟繫屬中為訴訟標的之法律關係，雖移轉於第三人，於訴訟無影響。但
  第三人如經兩造同意，得聲請代當事人承當訴訟。前項但書情形，僅他造不同意者
  ，移轉之當事人或第三人得聲請法院以裁定許第三人承當訴訟。」民事訴訟法第二
  百五十四條第一項、第二項定有明文。即法院得以裁定許第三人承當訴訟之情形，
  必他造（本件係指被上訴人）不同意之情形下，移轉之當事人（上訴人）或第三人
  （林玉）得聲請法院以裁定許第三人承當訴訟。本件第三人林玉經合法通知未到庭
  （本院卷(一)第一九八頁、第二○○頁、第二一二頁、第二一三頁），亦未聲請法院
  以裁定許第三人林玉承當訴訟，且具陳報狀載「：：惟陳報人確實無意承當本件九
  十二年度上易字第五一五號分割共有物訴訟」，有林玉之陳報狀可參（本院卷(一)第
  二一八頁）。另上訴人陳述：「（是否聲請承當訴訟？）不聲請。」（本院卷(一)第
  二○二頁），即本件移轉之當事人（上訴人）或第三人（林玉）均未聲請法院以裁
  定許第三人林玉承當訴訟，核與前開規定不符，本院自無庸裁定許第三人承當訴訟
  ，被上訴人上開聲請，不應准許。
四另按「分割共有物之訴，其訴訟標的為共有物分割請求權，法院裁判即係以此為對
  象，且分割由法院本於職權以適當之方法為之，不受當事人主張之拘束。」（最高
  法院七十六年度臺上字第二三一二號判決意旨參照），本件被上訴人於原審聲明：
  「兩造共有坐落臺北市○○區○○段三小段六四六、六四七地號上建號六五六、六
  五七、六五八號即門牌臺北市○○○路二Ｏ五號一、二、三樓建物（下稱系爭建物
  ），准將系爭建物右側三分之二分由被上訴人取得，系爭建物左側三分之一分由上
  訴人取得。」，原審判命「兩造共有坐落臺北市○○區○○段三小段六四六、六四
  七地號上建號六五六、六五七、六五八號即門牌臺北市○○○路二Ｏ五號一、二、
  三樓建物准予變賣，所得價金，按被上訴人應有部分三分之二，上訴人應有部分三
  分之一比例分配之。」，揆諸前開說明，即無不當。又原審判決分割共有物之方法
  （變賣分割）與被上訴人所主張之分割方法（現物分割）不同，惟被上訴人未提起
  上訴，應認被上訴人同意原審判決之分割方法即變賣分割。
五另按訴之變更、追加或提起反訴，非經他造同意，不得為之。但第二百五十五條第
  一項第二款至第六款情形，不在此限，民事訴訟法第四百四十六條第一項定有明文
  。
六本件被上訴人於原審請求分割之共有物，係「兩造共有坐落臺北市○○區○○段三
  小段六四六、六四七地號上建號六五六、六五七、六五八號即門牌臺北市○○○路
  二Ｏ五號一、二、三樓建物」，即係以建物登記謄本上之第六五六、六五七、六五
  八建號之建物（原審士簡調字第十五頁、第十六頁、第十七頁），然上開建物一、
  二、三樓有增建部分，已經本院囑託地政事務所測量屬實，有臺北市建成地政事務
  所九十三年五月二十六日以北市建地二字第○九三三○七四六七○○號函附土地複
  丈成果圖（即本判決附圖二在卷可憑（本院卷(二)第二十九頁、第三十頁）。另四樓
  亦搭建遮雨棚、鋁門窗戶及用木條圍起等，已據本院至現場履行勘驗屬實（本院卷
  (一)第八十一頁），且經臺北市建成地政事務所於九十三年三月十二日以北市建地二
  字第○九三三○三三七八○○號函臺灣士林地方法院士林簡易庭所附之土地複丈成
  果圖（即本判決附圖二）、照片附卷足考（本院卷(一)第九十頁、卷(二)第十一頁、第
  十二頁）。被上訴人於本院追加就系爭建物一、二、三樓增建部分及四樓部分為變
  賣分割，聲明：「兩造共有坐落臺北市○○區○○段三小段六四０、六四六、六四
  七、六四九地號土地上建號六五六、六五七、六五八號即門牌號碼臺北市○○○路
  二０五號一、二、三、四樓建物如附圖一所示綠色部分即丙、丁、戊、己、壬、癸
  、子、丑部分、附圖二甲、乙、丙、丁部分准予變賣，所得價金按被上訴人應有部
  分三分之二，上訴人應有部分三分之一比例分配之。」，屬民事訴訟法第二百五十
  五條第一項第三款「擴張應受判決事項之聲明者」之規定，揆諸前開說明，被上訴
  人上開追加（擴張）之訴合於法律之規定。
乙、得心證之理由：
一被上訴人起訴主張系爭建物（包括已登記及未登記部分）為兩造共有，因兩造生活
  習慣不同及磨擦紛爭，長期無法達成和平共同使用之共識，爰依民法第八百二十四
  條之規定請求分割，聲明：兩造共有坐落臺北市○○區○○段三小段六四六、六四
  七地號上建號六五六、六五七、六五八號即門牌臺北市○○○路二Ｏ五號一、二、
  三樓建物，准將系爭建物右側三分之二分由被上訴人取得，系爭建物左側三分之一
  分由上訴人取得。
  上訴人則以不同意被上訴人分割之方法，本件共有物之分割方法應由上訴人分得系
  爭建物三樓，被上訴人分得系爭建物之一、二樓云云資為抗辯。
二本件原審對於被上訴人之請求，判准「兩造共有坐落臺北市○○區○○段三小段六
  四六、六四七地號上建號六五六、六五七、六五八號即門牌臺北市○○○路二Ｏ五
  號一、二、三樓建物准予變賣，所得價金，按被上訴人應有部分三分之二，上訴人
  應有部分三分之一比例分配之。」，上訴人不服提起上訴，聲明：
  (一)原判決廢棄。
  (二)被上訴人在第一審之訴駁回。
  被上訴人聲明：上訴駁回。並於本院為訴之追加，就系爭建物未登記部分一併請求
  分割，聲明：兩造共有坐落臺北市○○區○○段三小段六四０、六四六、六四七、
  六四九地號土地上建號六五六、六五七、六五八號即門牌號碼臺北市○○○路二０
  五號一、二、三樓建物如附圖一所示綠色部分即丙、丁、戊、己、壬、癸、子、丑
  部分（坐落土地地號、面積各如附圖一所示）、四樓建物如附圖二甲、乙、丙、丁
  部分（坐落土地地號、面積各如附圖二所示）准予變賣，所得價金按被上訴人應有
  部分三分之二，上訴人應有部分三分之一比例分配之。
三被上訴人主張系爭建物（包括已登記及未登記部分）為兩造共有，各共有人應有部
  分各為三分之一之事實，已據被上訴人提出土地登記謄本二件、建物登記謄本三件
  、房屋稅繳款書影本各三件為證（原審士簡調字第十五頁以下、第二十七頁），且
  為上訴人所不爭執，上開事實堪信為真實。
四按各共有人，得隨時請求分割共有物，但因物之使用目的不能分割，或契約訂有不
  分割之期限者，不在此限，民法第八百二十三條定有明文。查系爭建物並無因物之
  使用目的不能分割之情形，且兩造亦無不分割之約定，又兩造於起訴前曾經原審士
  林簡易庭調解不成立，亦為兩造不爭之事實，有調解程序筆錄在卷可憑（原審士簡
  調字第二十六頁），兩造既無法協議分割，被上訴人訴請裁判分割，即無不合。
五再按共有物之分割，依共有人協議之方法行之，不能協議時法院得依任何共有人之
  聲請，命以原物分配或變賣共有物以價金分配於各共有人，以原物分配時，如共有
  中有不能按其應有部分受分配者，得以金錢補償之，民法第八百二十四條定有明文
  。又裁判上定共有物之分割方法時，分配原物與變賣而分配價金，孰為適當，法院
  本有自由裁量之權，不受任何共有人主張之拘束，亦據最高法院二十九年度上字第
  一七九二號著為判例。被上訴人於原審主張系爭建物被上訴人之應有部分為三分之
  二，上訴人應有部分為三分之一，應由被上訴人分得系爭建物之右側三分之二部分
  ，由上訴人分得系爭建物左側三分之一部分云云，惟上訴人以系爭建物每層只有一
  個樓梯、廁所為辯，被上訴人亦不爭執，堪信系爭建物每層只有一個樓梯、廁所為
  真實。另系爭建物已登記之面積為一Ｏ七點六七平方公尺，加上未登記之一樓部分
  三十四平方公尺（附圖一，丙、丁、戊、己部分依序為二十九、一、三、一平方公
  尺）、二、三樓未登記之部分四十三平方公尺（附圖一，壬、癸、子、丑部分依序
  為二九、九、四、一平方公尺），依被上訴人於原審主張之分割方案計算，上訴人
  所分得之二、三樓面積各約五十點二平方公尺（約十五點一坪），其中登記部分僅
  各分得約三十六平方公尺（約十點八九坪），各樓層間尚需另建樓梯方可使用，實
  際可使用面積更形縮小。即便被上訴人分得之二、三樓面積至多為一○○點四平方
  公尺，合三十點三七坪，其中登記部分僅為二一點七八坪，亦須扣除樓梯部分，實
  際可使用面積仍不可謂大，顯有害於經濟上之利用價值，是被上訴人於原審主張之
  分割方案不符合公平及經濟效益至明，本院認依被上訴人於原審主張之分割方案即
  以原物分割系爭建物，顯有困難。
六另上訴人主張由上訴人分得系爭建物三樓，由被上訴人分得系爭建物一、二樓，但
  未提出具體之分割方案，諸如共同使用部分之樓梯位置、面積均未提及。且苟上訴
  人分得系爭建物三樓，上訴人除須使用由被上訴人分得之系爭建物一、二樓間之樓
  梯外，亦須使用被上訴人分得之一樓通往樓梯部分及須使用被上訴人分得之二樓部
  分面積，以供連絡一、二樓間之樓梯及二、三樓間之樓梯，如此上訴人得單獨使用
  二、三樓間之樓梯，且單獨使用三樓之建物，反觀被上訴人，不但分得之一、二樓
  間之樓梯，須與上訴人共用，尚須劃出一樓、二樓部分面積供上訴人上三樓使用。
  況系爭建物除登記部分之一、二、三樓外（一、二、三樓除登記部分外，亦有增建
  部分），四樓亦有搭建遮雨棚等，有如前述，若謂該四樓搭建部分當然歸分得系爭
  建物三樓之上訴人使用，顯有失公平，上開不公平之情形，已非上訴人單純主張兩
  造分得建物價差部分則依鑑價結果由其他共有人以金錢補償之之方法所得解決。若
  謂四樓搭建部分上訴人亦得使用，則被上訴人得使用二、三樓間、三、四樓間之樓
  梯，且亦得使用上訴人分得系爭建物三樓部分面積供上四樓之用，均將使系爭建物
  之使用情形將更趨複雜，是依上訴人主張之分割方法，系爭建物部分共同部分仍將
  維持共有，不能解決分割共有物乃使共有之關係單純化，反使系爭建物之使用情形
  趨於複雜，是依上訴人主張之分割方法，亦有困難。綜上所述，本院斟酌系爭建物
  之使用目的、經濟效益及公平均衡原則等一切因素，認以原物分割方式分割系爭建
  物，並非妥適，應以變賣系爭建物，按各共有人應有部份比例，分配價金之分割方
  法，較為適當。原審判命「兩造共有坐落臺北市○○區○○段三小段六四六、六四
  七地號上建號六五六、六五七、六五八號即門牌臺北市○○○路二Ｏ五號一、二、
  三樓建物准予變賣，所得價金，按被上訴人應有部分三分之二，上訴人應有部分三
  分之一比例分配之。」，核無不合，上訴人仍執陳詞請求廢棄改判，為無理由。
七系爭建物一、二、三樓有增建部分，已經本院囑託地政事務所測量屬實，有臺北市
  建成地政事務所九十三年五月二十六日以北市建地二字第○九三三○七四六七○○
  號函附土地複丈成果圖（即本判決附圖二在卷可憑（本院卷(二)第二十九頁、第三十
  頁）。另四樓亦搭建遮雨棚、鋁門窗戶及用木條圍起等，已據本院至現場履行勘驗
  屬實（本院卷(一)第八十一頁），且經臺北市建成地政事務所於九十三年三月十二日
  以北市建地二字第○九三三○三三七八○○號函臺灣士林地方法院士林簡易庭所附
  之土地複丈成果圖（即本判決附圖二）、照片附卷足考（本院卷(一)第九十頁、卷(二)
  第十一頁、第十二頁），均有如前述。上開一、二、三樓增建部分應認係原系爭建
  物之一部分，另四樓搭建部分，須經由系爭建物一、二、三樓方得上四樓，四樓本
  身無獨立對外出入方式，亦應認係系爭建物之一部分，是上開一、二、三樓增建部
  分及四樓搭建部分亦應係兩造所共有，各共有人應有部分各為三分之一，則被上訴
  人於本院追加就系爭建物一、二、三樓增建部分及四樓部分一併為分割之請求，合
  於民法第八百二十三條之規定。又本院已認定系爭建物以變賣分割之方法為之，則
  就一、二、三樓增建部分、四樓部分之分割方式當亦為變賣之方法為之，本院認被
  上訴人追加部分以變賣方式，按各共有人應有部分比例，分配價金之分割方法，較
  為適當，諭知如主文第二項所示。
八按「因共有物分割、經界或其他性質上類似之事件涉訟，由敗訴當事人負擔訴訟費
  用顯失公平者，法院得酌量情形，命勝訴之當事人負擔其一部。」民事訴訟法第八
  十條之一定有明文。本件係共有物分割之事件涉訟，本院認由敗訴當事人即上訴人
  負擔訴訟費用之全部有顯失公平之情形，爰酌量情形，依上開規定，命勝訴之當事
  人即被上訴人負擔其一部，有關第二審及追加之訴訴訟費用之裁判諭知如主文第三
  項所示。
九本件因事證已臻明確，兩造其餘攻擊、防禦方法及所為之立證，與判決之結果不生
  若何影響，無庸再逐一予以論究，合併敘明。
據上論結，本件上訴為無理由，被上訴人追加之訴為有理由，依民事訴訟法第四百四
十九條第一項、第八十條之一、第八十五條第一項前段判決如主文。
中　　　華　　　民　　　國　　九十三　　年　　　七　　　月　　 二十 　　日
                              民事第一庭
                                  審判長法  官  尤  豐  彥
                                        法  官  陳  金  圍
                                        法  官  湯  美  玉
正本係照原本作成。
不得上訴。
中　　　華　　　民　　　國　　九十三　　年　　　七　　　月　　二十二　　日
                                        書記官  賴  淑  真
